最高法院刑事判決　　　　　　　　　　　　　　　九十三年度台上字第二五二四號
　　上　訴　人　戊○○
　　選任辯護人　許巍騰律師
　　　　　　　　李怡卿律師
　　上　訴　人　庚○○
　　選任辯護人　李漢中律師
　　上　訴　人　丁○○
　　選任辯護人　薛松雨律師
　　　　　　　　林佳薇律師
　　上　訴　人　己○○
　　　　　　　　　　　　執行中）
　　　　　　　　丙○○
　　　　　　　　辛○○
　　　　　　　　乙○○
右上訴人等因違反組織犯罪防制條例等罪案件，不服台灣高等法院中華民國九十三年
二月六日第二審判決（九十二年度矚上重訴字第一號，起訴案號：台灣基隆地方法院
檢察署九十一年度偵字第四三一○、四三八一、四五四五、四七三二號、九十二年度
偵字第一○三、三○九、三一○、四六五、九九六號，追加起訴案號：九十二年度偵
字第一二七七號），提起上訴，本院判決如左：
    主  文
原判決關於庚○○共同未經許可持有手槍及共同意圖勒贖而擄人部分，戊○○共同意
圖勒贖而擄人部分，暨丁○○、己○○、丙○○、辛○○部分撤銷，發回台灣高等法
院。
其他上訴駁回。
    理　由
一發回部分：
本件原判決撤銷第一審關於上訴人戊○○擄人勒贖部分，上訴人庚○○未經許可持有
手槍、擄人勒贖部分，上訴人丁○○幫助殺人未遂、擄人勒贖部分等之科刑判決，改
判論處戊○○共同意圖勒贖而擄人罪刑；改判論處庚○○共同未經許可持有手槍罪刑
，又共同意圖勒贖而擄人罪刑；改判論處丁○○共同幫助殺人未遂罪刑，又共同意圖
勒贖而擄人罪刑。並維持第一審論處戊○○共同以非法方法剝奪人之行動自由罪刑；
維持第一審論處丙○○參與犯罪組織罪刑；維持第一審論處己○○共同幫助殺人未遂
罪刑，又共同以非法方法剝奪人之行動自由罪刑；維持第一審論處辛○○參與犯罪組
織罪刑等之判決，駁回戊○○、丙○○、己○○、辛○○此部分在第二審之上訴，固
非無見。
惟查：(一)、原判決以「溫欽煌無意繼續參與『太陽會』組織之行動而與該組織日益疏
離，因而遭『太陽會』組織成員認為其係組織集團之『背骨』（閩南語，即背叛組織
者之意）。董智泰銜『太陽會』上層組織成員蘇倫養、吳錫聰等人之命，亟欲尋找溫
欽煌行蹤，並要求在基隆市一帶活動之丁○○協助找尋溫欽煌下落……，董智泰據報
後，萌狙殺溫欽煌以立幫威之決意，……，丁○○、段存祺、己○○見狀明知董智泰
等人意圖狙殺溫欽煌之計畫，仍共同基於幫助殺人之犯意聯絡，由丁○○向董智泰、
阮安勝及朱志強等人說明溫欽煌現在所在位置，……，己○○則在基隆市○○路二十
六號前監控溫欽煌之行動，俟溫欽煌出現時指引阮安勝及朱志強二人行動。又丁○○
即去電戊○○告知已跟蹤到溫欽煌及董智泰執行狙殺計畫之部署；戊○○明知其情，
竟亦與丁○○共同基於幫助殺人之犯意聯絡，更於同日晚間十一時五十八分許以庚○
○所持用之門號0000000000號行動電話電告丁○○稱：『人家（指『太陽
會』組織之頂級成員）說沒處理好，你那一組（指丁○○調度指揮之『太陽會』基隆
地區成員）要被解散』等語，要求丁○○務必協助董智泰等人貫徹執行狙殺溫欽煌之
行動」（見原判決第三二頁第二行至第三四頁首行），而認丁○○、己○○共同幫助
殺人未遂，戊○○就此部分與丁○○間有犯意聯絡（見原判決第一六七頁第八至十三
行）；理由中並論述丁○○、己○○幫助殺人未遂罪，係依據犯罪組織指揮欲槍殺離
開組織之成員，為實現該犯罪組織目的相關之犯罪行為（見原判決第一七七頁末三行
、第一八六頁第三至五行）。如果無訛，董智泰狙殺溫欽煌之目的，係不滿其脫離「
太陽會」組織，則丁○○、己○○幫助殺害溫欽煌之行為，似有組織犯罪防制條例第
四條第二款之「防害其成員脫離」之加重情形，原判決就此恝置不論，非唯理由不備
，亦有不適用法則之可議。(二)、組織犯罪防制條例第七條第一項、第二項，分別規定
就發起、主持、操縱、指揮或參與犯罪組織者，其參加之組織之所有財產及對於參加
組織後取得之財產，除應發還被害人者外，應予追繳、沒收。如全部或一部不能沒收
者，追徵其價額。原判決認已判決確定之翁隆海找戊○○為其出力，與朱德義及具「
至尊盟」幫派背景之鈕大剛，於民國九十一年七月十七日晚間在台北市○○街四十八
號「太陽會」組織成員經常聚會處所談判，朱德義夫婦同意給付翁隆海新台幣（下同
）八百萬元，翌日翁隆海將其中現金二百萬元交予戊○○作為酬勞（見原判決第二六
頁第十行至次頁第十行）。又庚○○等為李宸葳向地下錢莊業者李銘章強索債權憑證
得手後，李宸葳另開立十萬元支票充作報酬交付庚○○（見原判決第一二八頁第五至
六行），庚○○並將該支票交付其母提示（見原判決第一二九頁第三至五行）。原判
決就戊○○、庚○○上開所取得之財物，並未認係與實現所參與犯罪組織目的不相關
之行為，則其未依上開規定併予宣告追繳、沒收，復未說明無庸諭知追繳、沒收之理
由，難認適法。(三)、原判決認丁○○自九十一年六月間吸收己○○、九十一年八月間
吸收丙○○、九十一年九月間吸收辛○○、九十一年十月間吸收甲○○（上訴本院後
，又具狀撤回，業已判決確定）為其手下一起受戊○○指揮，成為太陽會犯罪組織成
員（見原判決第十四頁第一至二行、第九至十一行及末二行、第十五頁第六至七行）
；惟未說明憑以認定之依據，理由已嫌欠備。又理由中以己○○於偵查中供述，其係
於九十一年九月間參加太陽會犯罪組織（見原判決第七十頁第十五行、第七一頁第九
至十行），暨丙○○承認於九十一年九月間時起與太陽會組織成員往來密切，且已參
與該組織之暴力犯罪行為之實行等情（見原判決第六九頁第三至八行），資為其憑以
認定己○○、丙○○有參與太陽會犯罪組織之論證，其就渠等加入犯罪組織時間之事
實記載與理由說明，不相適合，自屬矛盾。(四)、原判決事實欄記載：「庚○○、戊○
○、蔡懷興、丁○○、己○○、段存祺、甲○○、辛○○、連俊宏、黃昌泰等人，…
…發現柯瑞彬駕駛ＭＡＺＤＡ牌號六Ｄ｜五一六七小客車前來，因認柯瑞彬與粘漢仁
、李銘章為同伴關係，竟起妨害自由之犯意聯絡，攔下柯瑞彬，由戊○○、段存祺、
己○○、黃昌泰、連俊宏等人下車追逐柯瑞彬，……柯瑞彬跑約一百多公尺即被追獲
，旋遭己○○、段存祺及黃昌泰強押上辛○○前揭小客車剝奪柯瑞彬行動自由」（見
原判決第四一頁第十三行至次頁第四行），惟理由中僅論述丁○○、己○○、段存祺
、甲○○、戊○○、蔡懷興、辛○○、連俊宏共同犯刑法第三百零二條之妨害自由罪
（見原判決第一三○頁第八至九行），就庚○○部分則恝置不論（見原判決第一七四
頁第十至十一行），其事實認定與理由論述亦顯屬不相適合，同有判決理由矛盾之違
法。(五)、原判決雖論述丁○○「對黃永德所為擄人勒贖行為，乃戊○○臨時起意與其
基於共同犯意而由其命人擄走黃永德勒贖，該擄人勒贖之行為態樣並非犯罪組織之向
來慣用之暴力討債相類之犯行，是此部分犯行與幫助殺人未遂罪，犯罪各別，罪名不
同，應分論併罰」（見原判決第一七八頁第三至六行），然其事實欄則記載：戊○○
「為達上述控制及強化太陽會犯罪組織聲勢及籌措財源等，戊○○即指揮前揭幫眾，
從事如後述編號二至十等暴力討債、槍殺等嚴重破壞社會秩序及危害他人生命、身體
、自由、財產之犯罪活動，即以集團從事犯罪活動」（見原判決第十一頁第三至六行
）；復謂「戊○○所指揮之太陽會組織，……各該犯罪行為之態樣均為暴力討債籌措
犯罪組織財源，組織成員受到他人欺負或對他人心生不滿之人即開槍示警恫嚇，以上
行為均具暴力、脅迫性質，且皆由戊○○下達命令指揮，……；且彼等暴力討債或恃
強勒索所歛財之金額動輒在數百萬元之上，如……擄掠黃永德案勒贖三百萬元，可見
彼等聚眾恃強不事生產，非法生財朋分花用或供為組織財源，至為灼然」（見原判決
第五五頁第七行至次頁首行）。即就戊○○等對黃永德擄人勒贖部分，究屬參與犯罪
組織籌措財源所為之暴力討債犯罪活動，或為與犯罪組織之目的無關之另行起意犯行
，非唯原判決之事實認定與理由論述不相適合，且前後理由亦屬兩相歧異，非無矛盾
。又己○○於原審供稱：「我們一共有五次的妨害自由，為何黃永德妨害自由部分單
獨併罰，這應該也是屬於連續犯，我們都已經坦承我們是太陽會的成員，為何原審（
即第一審）會分開判，這與犯罪組織條例有牽連，因為這一次的妨害自由，也是受太
陽會組織的命令才去犯案，不應該另外再判」、「有妨害黃永德的行動自由沒有錯，
但是聽從組織（丁○○）的命令才這樣做的」各等語（見原審卷三第三一九頁、卷四
第一二九頁），而原判決亦論述「己○○等並未與李宸葳洽談過債務狀況，不知李宸
葳與黃永德間債權債務關係之情況，因此，其等雖知悉戊○○、丁○○、庚○○另向
黃永德索取三百萬元，但並無此為不法取得之認識」，復說明己○○等人「會著手限
制被害人黃永德行動自由並帶往南部，乃為被告丁○○之命令，……丁○○並供述被
告戊○○指示方為此部分行為，……，並下達命令由被告黃昌泰、己○○、段存祺、
連俊宏實施」云云（見原判決第一四五頁第十三行至次頁第五行），則己○○所稱妨
害黃永德自由部分，其亦係聽命於組織參與犯行，非其另行起意所犯等語，即非無據
。原判決未說明己○○上開所辯何以不足採納之理由，遽認己○○聽命丁○○指示而
妨害黃永德自由之部分，係其另行起意而與犯罪組織目的無關之犯行，非唯速斷，並
有適用法則不當、判決理由不備及矛盾之可議。以上或為上訴意旨所指摘，或為本院
得依職權調查之事項，應認有發回更審之原因。至原判決就庚○○、丁○○、己○○
、丙○○、辛○○、戊○○不另為無罪諭知之部分（即理由欄丙項壹、貳、參、肆）
，及對己○○、戊○○不另為不受理之諭知部分（即理由欄丁項壹、貳、參、肆、伍
、陸、柒），基於審判不可分原則，亦應併予發回。
二駁回部分：
按刑事訴訟法第三百七十七條規定，上訴於第三審法院，非以判決違背法令為理由，
不得為之。是提起第三審上訴，應以原判決違背法令為理由，係屬法定要件。如果上
訴理由狀並未依據卷內訴訟資料，具體指摘原判決不適用何種法則或如何適用不當，
或所指摘原判決違法情事，顯與法律規定得為第三審上訴理由之違法情形，不相適合
時，均應認其上訴為違背法律上之程式，予以駁回。本件上訴人乙○○上訴意旨略稱
：施勇光為何遲至九十一年四月二十二日始出面供述遭妨害自由？其偵訊筆錄所言，
顯不合理，且與偵查中所供不同，自係審判外之陳述，無證據能力。檢察官並未負舉
證施勇光偵查中之證言無顯不可信之情況，原審逕認有證據能力，恐有違誤。又原審
並未傳訊施勇光到庭對質，乙○○於原審聲請傳喚居中聯絡之證人陳清永，其對於乙
○○並未施暴施勇光或妨害自由，亦在場見聞，為重要之證人，原審未加傳喚，亦未
說明不予傳訊之理由，顯有調查未盡及理由不備之違法云云。
惟查：證據之取捨、事實之認定，乃事實審法院職權行使之範圍，茍其證據之取捨及
事實之認定，不違背經驗法則與論理法則，即不容任意指摘為違法，而據為上訴第三
審之適法理由。原判決依據戊○○、乙○○均坦承於九十年九月十四日晚上，施勇光
自基隆市七堵區「大鳥檳榔攤」上車後被載往台北市內等處，渠等及鄭國周、曾盈進
等人均有在場，暨施勇光於偵查中之指述，卷附長庚醫院急診紀錄單、急診病歷表等
證據，綜合判斷，認定乙○○確有共同以強暴方式剝奪施勇光行動自由之犯行。因而
維持第一審論處乙○○共同以非法方法剝奪人之行動自由罪刑之判決，駁回乙○○在
第二審之上訴，已敘明所憑之證據及認定之理由。而以乙○○否認有上開犯行，辯稱
伊只與鄭國周約在台北市○○○路附近見面，是要去帶施勇光回來而已，後來有到東
湖附近在車上聊天云云，乃卸責之詞，不足採信，於理由內詳加說明及指駁。經核所
為論斷，均與卷內資料相符，從形式上觀察，並無認定事實不依證據或有何採證違背
經驗法則、論理法則等違法情形存在。而被告以外之人於偵查中向檢察官所為之陳述
，除顯有不可信之情況者外，得為證據。是否「顯有不可信之情況」，係由法院依該
偵查中陳述之外部情況以為判斷，施勇光於九十二年三月七日在偵查中經諭知證人有
具結之義務及偽證之處罰並命朗讀結文具結後，係以被害人身分完整、連續陳述其遭
乙○○等以非法方法剝奪其行動自由之經過（見偵字第四五四五號卷第三二四至三二
八頁），檢察官就前揭偵查訊問之實施，並無任何違反相關規定之瑕疵，則原審以施
勇光前揭供證並無「顯有不可信之情況」而認具證據能力，即難遽指違法。又原審曾
依乙○○之聲請傳喚陳清永（見原審卷三第一八五頁），雖陳清永並未到場，但原審
依憑全部卷證資料，本於調查所得心證，分別定其取捨，已堪認定乙○○確有妨害施
勇光自由之事實，即無調查未盡之可言，至原判決雖漏未敘明不再傳喚陳清永、施勇
光再為無益調查之理由，然於原判決之主旨不生影響，自不得認係適法之第三審上訴
理由。其上訴違背法律上之程式，應予駁回。又戊○○就其妨害施勇光自由，而經原
審維持第一審論處共同以非法方法剝奪人之行動自由罪刑之判決，駁回其在第二審之
上訴部分，雖亦提起第三審上訴，然其就原判決此部分如何違背法令並無一語涉及，
其此部分上訴自屬違背法律上之程式，應予駁回。再者，刑事訴訟法第三百七十六條
所列各罪之案件，經第二審判決者，不得上訴於第三審法院，法有明文。本件戊○○
恐嚇取財及庚○○詐欺部分，原審係依刑法第三百四十六條第一項、第三百三十九條
第一項論處罪刑，分別核屬刑事訴訟法第三百七十六條第六款、第四款之案件。依前
開說明，既經第二審判決，自不得上訴於第三審法院，戊○○、庚○○竟復提起上訴
，顯為法所不許，此部分應予駁回。
據上論結，應依刑事訴訟法第三百九十七條、第四百零一條、第三百九十五條前段，
判決如主文。
中　　　華　　　民　　　國　　九十三　　年　　　五　　　月　　 十三 　　日
                              最高法院刑事第八庭
                                  審判長法官  陳　炳　煌
                                        法官  陳　世　雄
                                        法官  吳　信　銘
                                        法官  徐　文　亮
                                        法官  林　永　茂
      右正本證明與原本無異
                                              書  記  官
中　　　華　　　民　　　國　　九十三　　年　　　五　　　月　　 十八 　　日
                                                                      Ｒ
